---
title: "Atividade 04"
subtitle: "ME613"
output: pdf_document
---

```{r}
library(ggplot2)
```

O comprimento da mûÈo e altura foram medidos (em polegadas) para 167 universitûÀrios. Para importar os dados:

```{r}
dados <- read.table("handheight.txt", header = TRUE)
```

```{r}
head(dados)
```


A)  Apresente um grûÀfico de dispersûÈo, incluindo a reta de regressûÈo linear ajustada para a altura em funûÏûÈo do comprimento da mûÈo. Interprete os resultados.

```{r}

df <- dados[, c("Height", "HandSpan")]

summary(modelo)

ggplot(data = df, mapping = aes(x = HandSpan, y = Height))+
  geom_smooth(method="lm", se = FALSE, color = "red")+
  geom_point()+
  labs(title = "RelaûÏûÈo entre altura e comprimento da mûÈo",
       x = "Comprimento da mûÈo",
       y = "Altura")+
  theme(plot.title = element_text(hjust = 0.5))
```


B)  Apresente as estimativas, respectivos erros-padrûÈo, coeficiente de determinaûÏûÈo e estimativa da variûÂncia do erro.

```{r}

x <- c(df[["Height"]])
y <- c(df[["HandSpan"]])

n <- nrow(df)
modelo <- lm(y ~ x)
summary(modelo)

sxx = sum((x - mean(x))^2)
sxy = sum((x - mean(x))*(y - mean(y)))

b1 <- sxy/sxx
b0 <- mean(y) - b1*mean(x)

yi <- b0 + b1*x

SQE <- sum((y -yi)^2)

s2 <- SQE/(n-2)

varb1 <- s2/sxx
varb0 <- s2*(1/n + (mean(x)^2)/sxx)
covb0b1 <- -s2*(mean(x)/sxx)

errob0 <-sqrt(varb0)
errob1 <- sqrt(varb1)

SQReg <- sum((yi - mean(y))^2)
SQT <- sum((y - mean(y))^2)

R2 =  SQReg/SQT
```


C)  Apresente a tabela de anûÀlise de variûÂncia para a reta ajustada.

```{r}
anova(modelo)
```


D)  Apresente os valores para $SQReg$, $SQE$ e $SQT$.

```{r}

```


E)  Caso seja possûÙvel, apresente um teste de falta de ajuste utilizando a abordagem de comparar os modelos completo e reduzido. Apresente a tabela indicando a decomposiûÏûÈo da $SQE$ em $SQFA$ e $SQEp$. Indique quais hipû°teses estûÈo sendo testadas, a estatûÙstica do teste e conclusûÈo.

F)  Apresente grûÀficos para diagnû°stico do modelo. Comente cada um deles, especificando o objetivo de cada um no diagnû°stico, e suas conclusûçes.

G)  Apresente testes estatûÙsticos apropriados para diagnû°stico do modelo. Comente cada um deles, especificando as hipû°teses e suas conclusûçes.

H)  Depois de verificar as suposiûÏûçes do modelo atravûˋs da anûÀlise dos resûÙduos, ûˋ possûÙvel testar a hipû°tese para checar se a relaûÏûÈo linear entre `HandSpan` e `Height` ûˋ significativa? Em caso positivo, apresente o teste de hipû°tese em detalhes e o resultado obtido. Qual a conclusûÈo?

I)  Explique a relaûÏûÈo do teste t para $\beta_1$ e o teste F que aparece nos resultados do comando `lm`.

J)  Qual ûˋ a altura mûˋdia de estudantes cuja largura do palmo ûˋ 17, 21 e 24 polegadas, respectivamente. Apresente tambûˋm um intervalo de $95\%$ de confianûÏa para estes casos.

K)  Para um novo estudante, qual a estimativa de sua altura dado que sua largura do palmo ûˋ 17, 21 e 24 polegadas, respectivamente. Apresente tambûˋm um intervalo de prediûÏûÈo de $95\%$ para esses casos. Compare com os intervalos de confianûÏa obtidos no item anterior.

L)  Apresente um grûÀfico de dispersûÈo, juntamente com a reta ajustada e a banda de confianûÏa para estimaûÏûÈo da resposta mûˋdia e o intervalo de prediûÏûÈo para uma nova observaûÏûÈo, ambos com nûÙvel de confianûÏa de $95\%$.

M)  Imagine que este modelo esteja sendo usado na UPA (Unicamp de Portas Abertas) para uma atividade com os alunos visitantes. Cada aluno visitante tem a largura do palmo da mûÈo medido e os graduandos em estatûÙstica tûˆm que advinhar a altura do aluno visitante. Indique a logûÙstica que vocûˆ faria para advinhar a altura e como argumentaria com o aluno visitante sobre o resultado (correto ou nûÈo). Teria mais alguma coisa que poderia ser feita para melhorar a prediûÏûÈo usando o mesmo conjunto de dados `handheight.txt`?
