---
title: "Atividade 04"
subtitle: "ME613"
output: pdf_document
---

```{r}
library(ggplot2)
```

O comprimento da mão e altura foram medidos (em polegadas) para 167 universitários. Para importar os dados:

```{r}
dados <- read.table("handheight.txt", header = TRUE)
```

```{r}
head(dados)
```


A)  Apresente um gráfico de dispersão, incluindo a reta de regressão linear ajustada para a altura em função do comprimento da mão. Interprete os resultados.

```{r}

df <- dados[, c("Height", "HandSpan")]


ggplot(data = df, mapping = aes(x = HandSpan, y = Height))+
  geom_smooth(method="lm", se = FALSE, color = "red")+
  geom_point()+
  labs(title = "Relação entre altura e comprimento da mão",
       x = "Comprimento da mão",
       y = "Altura")+
  theme(plot.title = element_text(hjust = 0.5))
```


B)  Apresente as estimativas, respectivos erros-padrão, coeficiente de determinação e estimativa da variância do erro.

```{r}

x <- c(df[["Height"]])
y <- c(df[["HandSpan"]])

n <- nrow(df)
modelo <- lm(y ~ x)
summary(modelo)

sxx = sum((x - mean(x))^2)
sxy = sum((x - mean(x))*(y - mean(y)))

b1 <- sxy/sxx
b0 <- mean(y) - b1*mean(x)

yi <- b0 + b1*x

SQE <- sum((y -yi)^2)

s2 <- SQE/(n-2)

varb1 <- s2/sxx
varb0 <- s2*(1/n + (mean(x)^2)/sxx)
covb0b1 <- -s2*(mean(x)/sxx)

errob0 <-sqrt(varb0)
errob1 <- sqrt(varb1)

SQReg <- sum((yi - mean(y))^2)
SQT <- sum((y - mean(y))^2)

R2 =  SQReg/SQT
```


C)  Apresente a tabela de análise de variância para a reta ajustada.

```{r}
anova(modelo)
```


D)  Apresente os valores para $SQReg$, $SQE$ e $SQT$.

```{r}
anova(modelo)["x", "Sum Sq"]
```


E)  Caso seja possível, apresente um teste de falta de ajuste utilizando a abordagem de comparar os modelos completo e reduzido. Apresente a tabela indicando a decomposição da $SQE$ em $SQFA$ e $SQEp$. Indique quais hipóteses estão sendo testadas, a estatística do teste e conclusão.

```{r}
library(EnvStats)
anovaPE(modelo)
```
Analisando a tabela para a falta de ajuste, temos que  

```{r}
full = lm(y ~ as.factor(x) - 1)
summary(full)
```

```{r}
reduced = lm(y ~ x)
summary(reduced)
```
```{r}
anova(reduced, full)

```
```{r}
c = 25
f = ((279.25 - 238.19)/(c-2))/ (238.19/(n-c))
```


F)  Apresente gráficos para diagnóstico do modelo. Comente cada um deles, especificando o objetivo de cada um no diagnóstico, e suas conclusões.

```{r}
res <- residuals(modelo)
res2 <- residuals(modelo)*sqrt(s2)

dados <- data.frame(x = x, res = res)

ggplot(dados, aes(x = x, y = res)) +
  geom_point() +
  geom_hline(yintercept = 0, linetype = "dashed", color = "red") +
  labs(x = "x", y = "Resíduos", title = "Resíduos vs x") +
  theme_minimal()

hist(res,
     main = "Histograma",
     xlab = "Valores",
     col = "blue",
     border = "white")

plot(modelo)
```


G)  Apresente testes estatísticos apropriados para diagnóstico do modelo. Comente cada um deles, especificando as hipóteses e suas conclusões.

```{r}
shapiro.test(residuals(modelo)) #nORMALIDADE DOS rESÍDOUS
qqnorm(residuals(modelo))
qqline(residuals(modelo))


library(lmtest)
bptest(modelo)
```


H)  Depois de verificar as suposições do modelo através da análise dos resíduos, é possível testar a hipótese para checar se a relação linear entre `HandSpan` e `Height` é significativa? Em caso positivo, apresente o teste de hipótese em detalhes e o resultado obtido. Qual a conclusão?

```{r}
summary(modelo)
anova(modelo)
```

I)  Explique a relação do teste t para $\beta_1$ e o teste F que aparece nos resultados do comando `lm`.

No modelo de regressão linear simples, o teste t para β
1
	​

 e o teste F global da regressão testam a mesma hipótese nula H
0
	​

:β
1
	​

=0. Nesse caso, as estatísticas estão relacionadas por F=t
2
, de modo que ambos os testes produzem o mesmo p-valor e a mesma conclusão. O teste t avalia diretamente o coeficiente angular, enquanto o teste F compara a variabilidade explicada pelo modelo com a variabilidade residual.


J)  Qual é a altura média de estudantes cuja largura do palmo é 17, 21 e 24 polegadas, respectivamente. Apresente também um intervalo de $95\%$ de confiança para estes casos.

```{r}

altura <- c(17, 21, 24)
altura_media <- b0 + b1*altura

altura_media

predict(modelo,
        newdata = data.frame(x = c(17,21,24)),
        interval = "confidence")[, c("lwr", "upr")]


```


K)  Para um novo estudante, qual a estimativa de sua altura dado que sua largura do palmo é 17, 21 e 24 polegadas, respectivamente. Apresente também um intervalo de predição de $95\%$ para esses casos. Compare com os intervalos de confiança obtidos no item anterior.

```{r}
altura <- c(17, 21, 24)
altura_predita <- b0 + b1*altura

altura_predita

predict(modelo,
        newdata = data.frame(x = c(17,21,24)),
        interval = "prediction")[, c("lwr", "upr")]
```


L)  Apresente um gráfico de dispersão, juntamente com a reta ajustada e a banda de confiança para estimação da resposta média e o intervalo de predição para uma nova observação, ambos com nível de confiança de $95\%$.
```{r}

# Grade de valores para desenhar as bandas
novo_x <- data.frame(
  x = seq(min(x), max(x), length.out = 200)
)

# Intervalo de confiança da média
ic <- predict(modelo,
              newdata = novo_x,
              interval = "confidence",
              level = 0.95)

# Intervalo de predição
ip <- predict(modelo,
              newdata = novo_x,
              interval = "prediction",
              level = 0.95)

# Junta tudo
dados_plot <- data.frame(
  x   = novo_x$x,
  fit = ic[, "fit"],
  ic_lwr = ic[, "lwr"],
  ic_upr = ic[, "upr"],
  ip_lwr = ip[, "lwr"],
  ip_upr = ip[, "upr"]
)

# Gráfico
ggplot() +
  
  # pontos observados
  geom_point(aes(x = x, y = y), size = 2) +
  
  # banda intervalo de predição (mais larga)
  geom_ribbon(data = dados_plot,
              aes(x = x, ymin = ip_lwr, ymax = ip_upr),
              alpha = 0.20) +
  
  # banda intervalo de confiança da média
  geom_ribbon(data = dados_plot,
              aes(x = x, ymin = ic_lwr, ymax = ic_upr),
              alpha = 0.35) +
  
  # reta ajustada
  geom_line(data = dados_plot,
            aes(x = x, y = fit),
            linewidth = 1) +
  
  labs(
    title = "Dispersão, reta ajustada e bandas de 95%",
    x = "x",
    y = "y"
  ) +
  
  theme_minimal()
```


M)  Imagine que este modelo esteja sendo usado na UPA (Unicamp de Portas Abertas) para uma atividade com os alunos visitantes. Cada aluno visitante tem a largura do palmo da mão medido e os graduandos em estatística têm que advinhar a altura do aluno visitante. Indique a logística que você faria para advinhar a altura e como argumentaria com o aluno visitante sobre o resultado (correto ou não). Teria mais alguma coisa que poderia ser feita para melhorar a predição usando o mesmo conjunto de dados `handheight.txt`?
