---
title: "Atividade 01"
subtitle: "Distribuição Amostral dos Estimadores de Mínimos Quadrados"
author:
  - Guilherme Valverde Freiria RA270535
  - Aluno 2 RA
  - Aluno 3 RA
header-includes:
   - \usepackage[brazil]{babel}
output:
 bookdown::pdf_document2:
     toc: FALSE
     #latex_engine: xelatex
     #keep_tex: true
---

```{r setup, include=FALSE}
knitr::opts_chunk$set(echo = FALSE, message = FALSE, warning = FALSE)
options(scipen=9999)
```

```{r loadpackages}
#coloque pacotes necessários aqui
# ==================================================
# Pacotes necessários
# ==================================================

# Para gráficos      # caso queira gráficos avançados
library(ggplot2)

# Para manipulação de dados e tabelas
library(dplyr)

library(tibble)

# Para gerar tabelas bonitas no RMarkdown
library(gt)

# Para LaTeX PDF via RMarkdown
library(tinytex)

```

# Introdução

Considerando o modelo de regressão linear simples: $$Y_i = \beta_0 + \beta_1 X_i + \varepsilon_i$$

com as seguintes suposições:

1.  $Y_i = \beta_0 + \beta_1 X_i + \varepsilon_i, \quad i=1, 2, \ldots, n$ (linearidade)

2.  $\varepsilon_i$ é uma v.a. em que $\mathbb E(\varepsilon_i)=0$ e $Var(\varepsilon_i) = \sigma^2$ desconhecida, para $i = 1, 2, \ldots, n$.

3.  $\varepsilon_i$ e $\varepsilon_j$ são não-correlacionados para $i \neq j$, portanto, $Cov(\varepsilon_i, \varepsilon_j) = 0$ para $i \neq j$.

Temos que os estimadores de mínimos quadrados são dados por: $$\begin{aligned}
\hat{\beta}_0 &= \bar{Y} - \hat{\beta}_1 \bar{X} \\
\hat{\beta}_1 &= \frac{\sum_{i=1}^n (X_i - \bar{X})(Y_i - \bar{Y})}{\sum_{i=1}^n (X_i - \bar{X})^2} = \frac{\sum_{i=1}^n X_i Y_i - n \bar X \bar Y}{\sum_{i=1}^n X_i^2 - n \bar X^2}
= \frac{S_{XY}}{S_{XX}}
\end{aligned} $$

Temos as seguintes propriedades:

$$\mathbb E(\hat{\beta}_1) = \beta_1$$

$$\mathbb E(\hat{\beta}_0) = \beta_0$$

$$\mathbb Var(\hat{\beta}_1) =\frac{\sigma^2}{\sum_{i=1}^n(X_i-\bar{X})^2}$$

$$Var(\hat{\beta}_0) = \sigma^2 \left( \frac{1}{n} + \frac{\bar{X}^2}{\sum_{i=1}^n (X_i - \bar{X})^2} \right)$$

$$Cov(\hat{\beta}_0, \hat{\beta}_1) = - \sigma^2 \frac{\bar{X}}{\sum_{i=1}^n (X_i - \bar{X})^2} $$

$$s^2 = QME = \frac{SQE}{n-2} = \frac{\sum_{i=1}^n (Y_i - \hat{Y}_i)^2}{n-2}$$

Além disso, temos também que o valor esperado da resposta $Y_i$, fixando $X_i$, é $\mathbb E(Y_i) = \beta_0 + \beta_1 X_i$ e a variância da resposta $Y_i$, fixando $X_i$, é $Var(Y_i)=\sigma^2$.

# Objetivos

Usar o método de simulação de Monte Carlo para estudar a distribuição amostral de $\hat{\beta}_0$ e de $\hat{\beta}_1$. A partir dos dados obtidos, comparar os valores de esperança e variância teóricos/reais com os valores observados e estudar qual distribuição aproximada dos estimadores, mesmo quando a distribuição dos erros não é normal, avaliando, com a simulação, a robustez das propriedades do método de mínimos quadrados.

# Metodologia

Para a simulação, definimos uma população de tamanho $N$ com parâmetros fixos. Os erros $\varepsilon_i$ foram gerados a partir de uma distribuição PREENCHA_AQUI_ALGUMA_NAO_NORMAL, garantindo que as suposições de média zero e variância constante sejam respeitadas.

<!-- Descreva abaixo em detalhes os passos que usou na simulação da população, tudo o que é preciso para simular como voce fez. -->

Para a simulação, foi considerada uma população de tamanho $N = 1000$, com parâmetros fixos $\beta_0 = 0$ e $\beta_1 = 1$. A variável explicativa $X$ foi gerada a partir de uma distribuição normal com média zero e variância igual a 2, garantindo variabilidade suficiente nos dados.

Os termos de erro $\varepsilon_i$ foram extraídos de uma distribuição uniforme no intervalo $(-1,1)$, o que assegura que $\mathbb{E}(\varepsilon_i)=0$ e $\mathrm{Var}(\varepsilon_i)=1/3$.

A variável resposta $Y$ foi então construída de acordo com o modelo $$
Y_i = \beta_0 + \beta_1 X_i + \varepsilon_i, \quad i = 1, \dots, N.
$$

Dessa forma, obtém-se uma população simulada em que os valores verdadeiros dos parâmetros são conhecidos, permitindo avaliar posteriormente o desempenho dos estimadores obtidos por mínimos quadrados.

<!-- Descreva abaixo como será usada a simulação de Monte Carlo para avaliar a distribuição amostral $\hat{\beta}_0$ e $\hat{\beta}_1$. Qual o tamanho de cada amostra aleatória ($n$) e quantas vezes a simulação será repetida ($B$).  -->

Para avaliar a distribuição amostral dos estimadores $\hat{\beta}_0$ e $\hat{\beta}_1$, foi utilizada a simulação de Monte Carlo. Em cada repetição, foi extraída aleatoriamente, sem reposição, uma amostra de tamanho $n = 100$ da população previamente gerada. Para cada amostra, o modelo de regressão linear foi estimado por mínimos quadrados ordinários, utilizando a função lm, obtendo-se assim os valores de $\hat{\beta}_0$ e $\hat{\beta}_1$.

Esse procedimento foi repetido $B = 1000$ vezes, gerando um conjunto de estimativas para cada coeficiente. Com base nesses resultados, foram calculadas estatísticas como média, variância e desvio padrão, além da construção de histogramas para visualizar a distribuição dos estimadores.

Dessa forma, é possível comparar os resultados empíricos com as propriedades teóricas dos estimadores de MQO, como não viesamento e variância.

# Resultados e Discussão

## Análise da População Gerada

```{r, echo=FALSE}
# ==================================================
# 1. Configuração inicial
# ==================================================
set.seed(123)

b0 <- 0
b1 <- 1
N <- 1000   # tamanho da população

# ==================================================
# 2. Geração da população
# ==================================================
x <- rnorm(N, mean = 0, sd = sqrt(2))
epsilon <- runif(N, -1, 1)
y <- b0 + b1 * x + epsilon

# ==================================================
# 3. Regressão na população (MQO)
# ==================================================
modelo_pop <- lm(y ~ x)
beta0_hat_pop <- coef(modelo_pop)[1]
beta1_hat_pop <- coef(modelo_pop)[2]

# Estatísticas auxiliares
x_bar <- mean(x)
Sxx <- sum((x - x_bar)^2)
sigma2 <- 1/3  # Variância do erro (U(-1,1))
E_beta0 <- b0
E_beta1 <- b1
Var_beta1 <- sigma2 / Sxx
Var_beta0 <- sigma2 * (1/N + (x_bar^2) / Sxx)
Cov_beta0_beta1 <- -sigma2 * x_bar / Sxx
s2 <- sum(residuals(modelo_pop)^2) / (N - 2)
Ey_dado_X <- b0 + b1 * x
Vy_dado_X <- sigma
```

```{r graficopop, echo=FALSE, fig.cap="Dispersão da população com reta verdadeira (vermelha) e estimada (verde).", fig.pos = 'H'}

# Criar tibble com os dados
dados <- tibble(x = x, y = y)

# Criar o gráfico
ggplot(dados, aes(x = x, y = y)) +
  geom_point(color = "darkblue") +  # Pontos da população
  geom_abline(intercept = b0, slope = b1, color = "red", size = 1.2) +  # Reta verdadeira
  geom_abline(intercept = beta0_hat_pop, slope = beta1_hat_pop, color = "green", linetype = "dashed", size = 1) +  # Reta estimada
  labs(
    title = "Dispersão da População com Reta Verdadeira e Estimada",
    x = "x",
    y = "y"
  ) +
  theme_minimal() +
  theme(plot.title = element_text(hjust = 0.5))
```

```{r tabela_pop, echo=FALSE}

# Função para arredondar consistentemente
round6 <- function(x) round(x, 6)

resultado_final <- tibble(
  Estimador = c("Estimativa", "Esperança", "Variância", "Cov(B0,B1)", "s^2"),
  B0 = c(round6(beta0_hat_pop), round6(E_beta0), round6(Var_beta0), NA, NA),
  B1 = c(round6(beta1_hat_pop), round6(E_beta1), round6(Var_beta1), NA, NA),
  `Valor Geral` = c(NA, NA, NA, round6(Cov_beta0_beta1), round6(s2))
)

# Visualização bonita no RMarkdown
resultado_final %>% gt() %>% tab_header(title = "Resumo da População")
```

Como podemos ver na Figura \@ref(fig:graficopop)

<!-- Comente características da população, estatísticas sumárias e gráficos adequados.  -->

<!-- Nenhum gráfico/tabela deve ser apresentado sem justificativa e motivação. Todos os gráficos devem apresentar caption e estar devidamente citados com cross-reference no texto. -->

<!-- A média amostral e a variância amostral de Y está próxima  aos valores teóricos/reais mencionados na introdução? Justifique e avalie quais seriam os valores teóricos/reais adequados na comparação. -->

## Análise da Distribuição Amostral

```{r,echo=FALSE}
# ==================================================
# Simulação de Monte Carlo
# ==================================================

# ==================================================
# 7. Configuração da simulação
# ==================================================
B <- 1000   # número de repetições
n <- 100    # tamanho da amostra em cada repetição

beta0_hat <- numeric(B)
beta1_hat <- numeric(B)

# ==================================================
# 8. Loop da simulação de Monte Carlo
# ==================================================
for (i in 1:B) {
  
  # Amostragem de tamanho n
  indices <- sample(1:N, size = n, replace = FALSE)
  x_amostra <- x[indices]
  y_amostra <- y[indices]
  
  # Regressão MQO na amostra
  modelo <- lm(y_amostra ~ x_amostra)
  
  # Estimativas dos coeficientes
  beta0_hat[i] <- coef(modelo)[1]
  beta1_hat[i] <- coef(modelo)[2]
}

# ==================================================
# 9. Estatísticas Monte Carlo
# ==================================================
# Médias
media_b0 <- mean(beta0_hat)
media_b1 <- mean(beta1_hat)

# Variâncias
var_b0 <- var(beta0_hat)
var_b1 <- var(beta1_hat)

# Desvios padrão
sd_b0 <- sd(beta0_hat)
sd_b1 <- sd(beta1_hat)

```

```{r tabela_teoriavsmc, echo=FALSE}
# ==================================================
# 10. Comparação: Teoria vs Monte Carlo
# ==================================================
resultados_mc <- tibble(
  Parametro = c("B0", "B1"),
  Valor_Verdadeiro = c(b0, b1),
  Media_MC = round(c(media_b0, media_b1), 6),
  Variancia_MC = round(c(var_b0, var_b1), 6),
  Variancia_Teorica = round(c(Var_beta0, Var_beta1), 6),
  Desvio_Padrao_MC = round(c(sd_b0, sd_b1), 6)
)

# Visualização bonita
resultados_mc %>% gt() %>% tab_header(title = "Comparação Teoria vs Monte Carlo")

```

```{r graficohistbeta0, echo=FALSE, fig.cap="Histograma da distribuição de B0"}
# ==================================================
# 11a. Histograma B0
# ==================================================
dados_mc <- tibble(
  beta0 = beta0_hat,
  beta1 = beta1_hat
)

ggplot(dados_mc, aes(x = beta0)) +
  geom_histogram(aes(y = ..density..), bins = 30, fill = "lightblue", color = "black") +
  geom_density(lwd = 1.2) +
  stat_function(fun = dnorm, args = list(mean = media_b0, sd = sd_b0), linetype = "dashed", lwd = 1) +
  geom_vline(xintercept = b0, color = "red", lwd = 1.2) +
  labs(
    title = expression("Distribuição de " ~ hat(beta)[0]),
    x = expression(hat(beta)[0]),
    y = "Densidade"
  ) +
  theme_minimal() +
  theme(plot.title = element_text(hjust = 0.5))
```

```{r graficohistbeta1, echo=FALSE, fig.cap="Histograma da distribuição de B1"}
# ==================================================
# 11b. Histograma B1
# ==================================================
ggplot(dados_mc, aes(x = beta1)) +
  geom_histogram(aes(y = ..density..), bins = 30, fill = "lightgreen", color = "black") +
  geom_density(lwd = 1.2) +
  stat_function(fun = dnorm, args = list(mean = media_b1, sd = sd_b1), linetype = "dashed", lwd = 1) +
  geom_vline(xintercept = b1, color = "red", lwd = 1.2) +
  labs(
    title = expression("Distribuição de " ~ hat(beta)[1]),
    x = expression(hat(beta)[1]),
    y = "Densidade"
  ) +
  theme_minimal() +
  theme(plot.title = element_text(hjust = 0.5))

```

```{r graficodispersaob0b1, echo=FALSE, fig.cap="Dispersão conjunta de B0 e B1"}
# ==================================================
# 11c. Dispersão conjunta B0 x B1
# ==================================================
ggplot(dados_mc, aes(x = beta0, y = beta1)) +
  geom_point(color = "darkblue", alpha = 0.5) +
  labs(
    title = expression("Correlação entre " ~ hat(beta)[0] ~ " e " ~ hat(beta)[1]),
    x = expression(hat(beta)[0]),
    y = expression(hat(beta)[1])
  ) +
  theme_minimal() +
  theme(plot.title = element_text(hjust = 0.5))

```

\@ref(fig:graficodispersaob0b1)

<!-- Comente características da distribuição amostral de cada estimador, estatísticas sumárias e gráficos adequados. Eles são correlacionados, qual gráfico é adequado para mostrar isso? Qual estatística sumária? Apresente seus resultados e comente -->

nte --\>

<!-- Nenhum gráfico/tabela deve ser apresentado sem justificativa e motivação. Todos os gráficos devem apresentar caption e estar devidamente citados com cross-reference no texto. -->

<!-- Compare com o que seria esperado na teoria e discuta. -->

<!-- é razoável considerar que a distribuiçao amostral é aproximadamente normal? justifique baseando-se nos dados. -->

# Conclusão

<!-- Sintetize o que você aprendeu sobre a a distribuição amostral dos estimadores do método de mínimos quadrados mesmo sem normalidade nos erros e como a média/variancia das estimativas se comportou em relação aos valores teóricos/reais. -->
