---
title: "Atividade 01"
subtitle: "Distribuição Amostral dos Estimadores de Mínimos Quadrados"
author:
  - Guilherme Valverde Freiria RA270535
  - Aluno 2 RA
  - Aluno 3 RA
header-includes:
   - \usepackage[brazil]{babel}
output:
 bookdown::pdf_document2:
     toc: FALSE
     #latex_engine: xelatex
---

```{r setup, include=FALSE}
knitr::opts_chunk$set(echo = FALSE, message = FALSE, warning = FALSE)
options(scipen=9999)
```

```{r loadpackages}
#coloque pacotes necessários aqui
# ==================================================
# Pacotes necessários
# ==================================================

# Para gráficos      # caso queira gráficos avançados
library(ggplot2)

# Para manipulação de dados e tabelas
library(dplyr)

library(tibble)

# Para gerar tabelas bonitas no RMarkdown
library(gt)

# Para LaTeX PDF via RMarkdown
library(tinytex)

```

# Introdução

Considerando o modelo de regressão linear simples: $$Y_i = \beta_0 + \beta_1 X_i + \varepsilon_i$$

com as seguintes suposições:

1.  $Y_i = \beta_0 + \beta_1 X_i + \varepsilon_i, \quad i=1, 2, \ldots, n$ (linearidade)

2.  $\varepsilon_i$ é uma v.a. em que $\mathbb E(\varepsilon_i)=0$ e $Var(\varepsilon_i) = \sigma^2$ desconhecida, para $i = 1, 2, \ldots, n$.

3.  $\varepsilon_i$ e $\varepsilon_j$ são não-correlacionados para $i \neq j$, portanto, $Cov(\varepsilon_i, \varepsilon_j) = 0$ para $i \neq j$.

Temos que os estimadores de mínimos quadrados são dados por: $$\begin{aligned}
\hat{\beta}_0 &= \bar{Y} - \hat{\beta}_1 \bar{X} \\
\hat{\beta}_1 &= \frac{\sum_{i=1}^n (X_i - \bar{X})(Y_i - \bar{Y})}{\sum_{i=1}^n (X_i - \bar{X})^2} = \frac{\sum_{i=1}^n X_i Y_i - n \bar X \bar Y}{\sum_{i=1}^n X_i^2 - n \bar X^2}
= \frac{S_{XY}}{S_{XX}}
\end{aligned} $$

Temos as seguintes propriedades:

$$\mathbb E(\hat{\beta}_1) = \beta_1$$

$$\mathbb E(\hat{\beta}_0) = \beta_0$$

$$\mathbb Var(\hat{\beta}_1) =\frac{\sigma^2}{\sum_{i=1}^n(X_i-\bar{X})^2}$$

$$Var(\hat{\beta}_0) = \sigma^2 \left( \frac{1}{n} + \frac{\bar{X}^2}{\sum_{i=1}^n (X_i - \bar{X})^2} \right)$$

$$Cov(\hat{\beta}_0, \hat{\beta}_1) = - \sigma^2 \frac{\bar{X}}{\sum_{i=1}^n (X_i - \bar{X})^2} $$

$$s^2 = QME = \frac{SQE}{n-2} = \frac{\sum_{i=1}^n (Y_i - \hat{Y}_i)^2}{n-2}$$

Além disso, temos também que o valor esperado da resposta $Y_i$, fixando $X_i$, é $\mathbb E(Y_i) = \beta_0 + \beta_1 X_i$ e a variância da resposta $Y_i$, fixando $X_i$, é $Var(Y_i)=\sigma^2$.

# Objetivos

Usar o método de simulação de Monte Carlo para estudar a distribuição amostral de $\hat{\beta}_0$ e de $\hat{\beta}_1$. A partir dos dados obtidos, comparar os valores de esperança e variância teóricos/reais com os valores observados e estudar qual distribuição aproximada dos estimadores, mesmo quando a distribuição dos erros não é normal, avaliando, com a simulação, a robustez das propriedades do método de mínimos quadrados.

# Metodologia

Para a simulação, definimos uma população de tamanho $N$ com parâmetros fixos. Os erros $\varepsilon_i$ foram gerados a partir de uma distribuição PREENCHA_AQUI_ALGUMA_NAO_NORMAL, garantindo que as suposições de média zero e variância constante sejam respeitadas.

<!-- Descreva abaixo em detalhes os passos que usou na simulação da população, tudo o que é preciso para simular como voce fez. -->

Para a simulação, foi considerada uma população de tamanho $N = 1000$, com parâmetros fixos $\beta_0 = 0$ e $\beta_1 = 1$. A variável explicativa $X$ foi gerada a partir de uma distribuição normal com média zero e variância igual a 2, garantindo variabilidade suficiente nos dados.

Os termos de erro $\varepsilon_i$ foram extraídos de uma distribuição uniforme no intervalo $(-1,1)$, o que assegura que $\mathbb{E}(\varepsilon_i)=0$ e $\mathrm{Var}(\varepsilon_i)=1/3$.

A variável resposta $Y$ foi então construída de acordo com o modelo $$
Y_i = \beta_0 + \beta_1 X_i + \varepsilon_i, \quad i = 1, \dots, N.
$$

Dessa forma, obtém-se uma população simulada em que os valores verdadeiros dos parâmetros são conhecidos, permitindo avaliar posteriormente o desempenho dos estimadores obtidos por mínimos quadrados.

<!-- Descreva abaixo como será usada a simulação de Monte Carlo para avaliar a distribuição amostral $\hat{\beta}_0$ e $\hat{\beta}_1$. Qual o tamanho de cada amostra aleatória ($n$) e quantas vezes a simulação será repetida ($B$).  -->

Para avaliar a distribuição amostral dos estimadores $\hat{\beta}_0$ e $\hat{\beta}_1$, foi utilizada a simulação de Monte Carlo. Em cada repetição, foi extraída aleatoriamente, sem reposição, uma amostra de tamanho $n = 100$ da população previamente gerada. Para cada amostra, o modelo de regressão linear foi estimado por mínimos quadrados ordinários, utilizando a função lm, obtendo-se assim os valores de $\hat{\beta}_0$ e $\hat{\beta}_1$.

Esse procedimento foi repetido $B = 1000$ vezes, gerando um conjunto de estimativas para cada coeficiente. Com base nesses resultados, foram calculadas estatísticas como média, variância e desvio padrão, além da construção de histogramas para visualizar a distribuição dos estimadores.

Dessa forma, é possível comparar os resultados empíricos com as propriedades teóricas dos estimadores de MQO, como não viesamento e variância.

# Resultados e Discussão

## Análise da População Gerada

```{r,echo=FALSE}

# codigo da simulacao da populaçao 

# ==================================================
# 1. Configuração inicial
# ==================================================
set.seed(123)

b0 <- 0
b1 <- 1

N <- 1000   # tamanho da população

# ==================================================
# 2. Geração da população
# ==================================================
x <- rnorm(N, mean = 0, sd = sqrt(2))
epsilon <- runif(N, -1, 1)

y <- b0 + b1 * x + epsilon

# ==================================================
# 3. Regressão na população (MQO)
# ==================================================
modelo_pop <- lm(y ~ x)

beta0_hat_pop <- coef(modelo_pop)[1]
beta1_hat_pop <- coef(modelo_pop)[2]

# ==================================================
# 4. Visualização da população
# ==================================================
plot(x, y,
     main = "Dispersão da População (x, y)",
     xlab = "x",
     ylab = "y",
     pch = 19,
     col = "darkblue")

# Reta verdadeira
abline(a = b0, b = b1,
       col = "red",
       lwd = 2)

# Reta estimada
abline(modelo_pop,
       col = "green",
       lwd = 2,
       lty = 2)

legend("topleft",
       legend = c("Verdadeira", "Estimada (população)"),
       col = c("red", "green"),
       lwd = 2,
       lty = c(1, 2))

# ==================================================
# 5. Quantidades teóricas (POPULAÇÃO)
# ==================================================

# Estatísticas de x
x_bar <- mean(x)
Sxx <- sum((x - x_bar)^2)

# Variância do erro (U(-1,1))
sigma2 <- 1/3

# -------------------------------
# Esperança dos estimadores
# E(b0^) = b0, E(b1^) = b1
# -------------------------------
E_beta0 <- b0
E_beta1 <- b1

# -------------------------------
# Variâncias dos estimadores
# -------------------------------
Var_beta1 <- sigma2 / Sxx

Var_beta0 <- sigma2 * (1/N + (x_bar^2) / Sxx)

# -------------------------------
# Covariância
# -------------------------------
Cov_beta0_beta1 <- -sigma2 * x_bar / Sxx

# -------------------------------
# Estimador da variância do erro
# s^2 = SQE / (n - 2)
# -------------------------------
y_hat <- beta0_hat_pop + beta1_hat_pop * x
SQE <- sum((y - y_hat)^2)
s2 <- SQE / (N - 2)

# -------------------------------
# Propriedades de Y | X
# -------------------------------
Ey_dado_X <- b0 + b1 * x        # E(Y|X)
Vy_dado_X <- sigma2             # Var(Y|X)

# ==================================================
# 6. Organização dos resultados
# ==================================================

resultado_final <- data.frame(
  Medida = c("Estimativa",
             "Esperança",
             "Variancia",
             "Cov(B0,B1)",
             "s^2"),
  
  `B0` = c(
    round(beta0_hat_pop, 6),
    E_beta0,
    round(Var_beta0, 6),
    NA,
    NA
  ),
  
  `B1` = c(
    round(beta1_hat_pop, 6),
    E_beta1,
    round(Var_beta1, 6),
    NA,
    NA
  ),
  
  `Valor Geral` = c(
    NA,
    NA,
    NA,
    round(Cov_beta0_beta1, 6),
    round(s2, 6)
  )
)

resultado_final
```

<!-- Comente características da população, estatísticas sumárias e gráficos adequados.  -->

<!-- Nenhum gráfico/tabela deve ser apresentado sem justificativa e motivação. Todos os gráficos devem apresentar caption e estar devidamente citados com cross-reference no texto. -->

<!-- A média amostral e a variância amostral de Y está próxima  aos valores teóricos/reais mencionados na introdução? Justifique e avalie quais seriam os valores teóricos/reais adequados na comparação. -->

## Análise da Distribuição Amostral

```{r,echo=FALSE}

# codigo da simulacao de monte carlo 
# ==================================================
# 7. Simulação de Monte Carlo
# ==================================================

# M = número de repetições da simulação de Monte Carlo
# n = tamanho da amostra em cada repetição

M <- 1000
n <- 100

beta0_hat <- numeric(M)
beta1_hat <- numeric(M)

for (i in 1:M) {
  
  # -------------------------------
  # Amostragem de tamanho n
  # -------------------------------
  indices <- sample(1:N, size = n, replace = FALSE)
  x_amostra <- x[indices]
  y_amostra <- y[indices]
  
  # -------------------------------
  # Regressão MQO na amostra
  # -------------------------------
  modelo <- lm(y_amostra ~ x_amostra)
  
  # -------------------------------
  # Estimativas dos coeficientes
  # -------------------------------
  beta0_hat[i] <- coef(modelo)[1]
  beta1_hat[i] <- coef(modelo)[2]
}

# ==================================================
# 8. Estatísticas Monte Carlo
# ==================================================

# Médias
media_b0 <- mean(beta0_hat)
media_b1 <- mean(beta1_hat)

# Variâncias
var_b0 <- var(beta0_hat)
var_b1 <- var(beta1_hat)

# Desvios padrão
sd_b0 <- sd(beta0_hat)
sd_b1 <- sd(beta1_hat)

# ==================================================
# 9. Comparação: Teoria vs Monte Carlo
# ==================================================

resultados_mc <- data.frame(
  Parametro = c("B0", "B1"),
  
  Valor_Verdadeiro = c(b0, b1),
  
  Media_MC = round(c(media_b0, media_b1), 6),
  
  Variancia_MC = round(c(var_b0, var_b1), 6),
  
  Variancia_Teorica = round(c(Var_beta0, Var_beta1), 6),
  
  Desvio_Padrao_MC = round(c(sd_b0, sd_b1), 6)
)

resultados_mc

# ==================================================
# 10. Gráficos das distribuições
# ==================================================

par(mfrow = c(1, 2))

# -------------------------------
# B0
# -------------------------------
hist(beta0_hat,
     probability = TRUE,
     main = expression("Distribuição de " ~ hat(beta)[0]),
     col = "lightblue",
     border = "black")

lines(density(beta0_hat), lwd = 2)

curve(dnorm(x, mean = media_b0, sd = sd_b0),
      lwd = 2, lty = 2, add = TRUE)

abline(v = b0, lwd = 2)

# -------------------------------
# B1
# -------------------------------
hist(beta1_hat,
     probability = TRUE,
     main = expression("Distribuição de " ~ hat(beta)[1]),
     col = "lightgreen",
     border = "black")

lines(density(beta1_hat), lwd = 2)

curve(dnorm(x, mean = media_b1, sd = sd_b1),
      lwd = 2, lty = 2, add = TRUE)

abline(v = b1, lwd = 2)

par(mfrow = c(1, 1))

# -------------------------------
# Dispersão conjunta
# -------------------------------
plot(beta0_hat, beta1_hat,
     main = expression("Correlação entre " ~ hat(beta)[0] ~ " e " ~ hat(beta)[1]),
     xlab = expression(hat(beta)[0]),
     ylab = expression(hat(beta)[1]),
     pch = 19,
     col = "darkblue")
```

<!-- Comente características da distribuição amostral de cada estimador, estatísticas sumárias e gráficos adequados. Eles são correlacionados, qual gráfico é adequado para mostrar isso? Qual estatística sumária? Apresente seus resultados e comente -->

<!-- Nenhum gráfico/tabela deve ser apresentado sem justificativa e motivação. Todos os gráficos devem apresentar caption e estar devidamente citados com cross-reference no texto. -->

<!-- Compare com o que seria esperado na teoria e discuta. -->

<!-- é razoável considerar que a distribuiçao amostral é aproximadamente normal? justifique baseando-se nos dados. -->

# Conclusão

<!-- Sintetize o que você aprendeu sobre a a distribuição amostral dos estimadores do método de mínimos quadrados mesmo sem normalidade nos erros e como a média/variancia das estimativas se comportou em relação aos valores teóricos/reais. -->
