---
title: "Atividade 01"
subtitle: "Distribuição Amostral dos Estimadores de Mínimos Quadrados"
author:
  - Aluno 1 RA
  - Aluno 2 RA
  - Aluno 3 RA
header-includes:
   - \usepackage[brazil]{babel}
output:
 bookdown::pdf_document2:
     toc: FALSE
---

```{r setup, include=FALSE}
knitr::opts_chunk$set(echo = FALSE, message = FALSE, warning = FALSE)
options(scipen=9999)
```


```{r loadpackages}
#coloque pacotes necessários aqui


```

# Introdução

Considerando o modelo de regressão linear simples:
$$Y_i = \beta_0 + \beta_1 X_i + \varepsilon_i$$

com as seguintes suposições:

1. $Y_i = \beta_0 + \beta_1 X_i + \varepsilon_i, \quad i=1, 2, \ldots, n$ (linearidade)

2. $\varepsilon_i$ é uma v.a. em que $\mathbb E(\varepsilon_i)=0$ e $Var(\varepsilon_i) = \sigma^2$ desconhecida, para $i = 1, 2, \ldots, n$.

3. $\varepsilon_i$ e $\varepsilon_j$ são não-correlacionados para $i \neq j$, portanto, $Cov(\varepsilon_i, \varepsilon_j) = 0$ para $i \neq j$.

Temos que os estimadores de mínimos quadrados são dados por:
$$\begin{aligned}
\hat{\beta}_0 &= \bar{Y} - \hat{\beta}_1 \bar{X} \\
\hat{\beta}_1 &= \frac{\sum_{i=1}^n (X_i - \bar{X})(Y_i - \bar{Y})}{\sum_{i=1}^n (X_i - \bar{X})^2} = \frac{\sum_{i=1}^n X_i Y_i - n \bar X \bar Y}{\sum_{i=1}^n X_i^2 - n \bar X^2}
= \frac{S_{XY}}{S_{XX}}
\end{aligned} $$

Temos as seguintes propriedades:

$$\mathbb E(\hat{\beta}_1) = \beta_1$$

$$\mathbb E(\hat{\beta}_0) = \beta_0$$ 

$$\mathbb Var(\hat{\beta}_1) =\frac{\sigma^2}{\sum_{i=1}^n(X_i-\bar{X})^2}$$

$$Var(\hat{\beta}_0) = \sigma^2 \left( \frac{1}{n} + \frac{\bar{X}^2}{\sum_{i=1}^n (X_i - \bar{X})^2} \right)$$

$$Cov(\hat{\beta}_0, \hat{\beta}_1) = - \sigma^2 \frac{\bar{X}}{\sum_{i=1}^n (X_i - \bar{X})^2} $$


$$s^2 = QME = \frac{SQE}{n-2} = \frac{\sum_{i=1}^n (Y_i - \hat{Y}_i)^2}{n-2}$$

Além disso, temos também que o valor esperado da resposta $Y_i$, fixando $X_i$, é $\mathbb E(Y_i) = \beta_0 + \beta_1 X_i$ e a variância da resposta $Y_i$, fixando $X_i$, é $Var(Y_i)=\sigma^2$.

# Objetivos

Usar o método de simulação de Monte Carlo para estudar a distribuição amostral de $\hat{\beta}_0$ e de $\hat{\beta}_1$. A partir dos dados obtidos, comparar os valores de esperança e variância teóricos/reais com os valores observados e estudar qual distribuição aproximada dos estimadores, mesmo quando a distribuição dos erros não é normal, avaliando, com a simulação, a robustez das propriedades do método de mínimos quadrados.

# Metodologia

Para a simulação, definimos uma população de tamanho $N$ com parâmetros fixos. Os erros $\varepsilon_i$ foram gerados a partir de uma distribuição PREENCHA_AQUI_ALGUMA_NAO_NORMAL, garantindo que as suposições de média zero e variância constante sejam respeitadas.

<!-- Descreva abaixo em detalhes os passos que usou na simulação da população, tudo o que é preciso para simular como voce fez. -->


<!-- Descreva abaixo como será usada a simulação de Monte Carlo para avaliar a distribuição amostral $\hat{\beta}_0$ e $\hat{\beta}_1$. Qual o tamanho de cada amostra aleatória ($n$) e quantas vezes a simulação será repetida ($B$).  -->




# Resultados e Discussão

## Análise da População Gerada



```{r,echo=FALSE}

# codigo da simulacao da populaçao 

```

<!-- Comente características da população, estatísticas sumárias e gráficos adequados.  -->

<!-- Nenhum gráfico/tabela deve ser apresentado sem justificativa e motivação. Todos os gráficos devem apresentar caption e estar devidamente citados com cross-reference no texto. -->

<!-- A média amostral e a variância amostral de Y está próxima  aos valores teóricos/reais mencionados na introdução? Justifique e avalie quais seriam os valores teóricos/reais adequados na comparação. -->


## Análise da Distribuição Amostral


```{r,echo=FALSE}

# codigo da simulacao de monte carlo 

```


<!-- Comente características da distribuição amostral de cada estimador, estatísticas sumárias e gráficos adequados. Eles são correlacionados, qual gráfico é adequado para mostrar isso? Qual estatística sumária? Apresente seus resultados e comente -->


<!-- Nenhum gráfico/tabela deve ser apresentado sem justificativa e motivação. Todos os gráficos devem apresentar caption e estar devidamente citados com cross-reference no texto. -->

<!-- Compare com o que seria esperado na teoria e discuta. -->

<!-- é razoável considerar que a distribuiçao amostral é aproximadamente normal? justifique baseando-se nos dados. -->



# Conclusão


<!-- Sintetize o que você aprendeu sobre a a distribuição amostral dos estimadores do método de mínimos quadrados mesmo sem normalidade nos erros e como a média/variancia das estimativas se comportou em relação aos valores teóricos/reais. -->
