---
title: "Atividade 03"
author:
  - Guilherme Valverde Freiria 270535
  - Aluno 2 RA
  - Aluno 3 RA
output:
 bookdown::pdf_document2:
     toc: FALSE
---

```{r setup, include=FALSE}
knitr::opts_chunk$set(message = FALSE, warning = FALSE, echo=FALSE)
```

**Exercício 1** Leia o enunciado do [Exercício 1.6 do Weisberg](https://ebookcentral.proquest.com/lib/unicamp-ebooks/reader.action?docID=7103845&ppg=41). O conjunto de dados tem nome `Rateprof` e está disponível no pacote `alr4`.

```{r, message=FALSE}
library(alr4)
data("Rateprof")

library(tidyverse)
library(ggplot2)


```

```{r}
head(Rateprof)
```

```{r}
str(Rateprof)
```

```{r}
cor(Rateprof[, c("quality","clarity", "helpfulness", "easiness", "raterInterest")])
```

Apresente abaixo um gráfico similar ao apresentado no enunciado. Comente sobre as relações entre as notas dos cinco quesitos avaliados.

```{r}
# seu código aqui

pairs(Rateprof[, c("quality","clarity", "helpfulness", "easiness", "raterInterest")])

```

Analisando a matriz de gráficos de dispersão, observa-se que os pares quality e clarity, quality e helpfulness e clarity e helpfulness apresentam forte correlação positiva. Por outro lado, as variáveis easiness e raterInterest apresentam apenas correlação moderada, sendo menos associadas às demais variáveis, como quality, clarity e helpfulness.

\newpage

**Exercício 2** Considere o conjunto de dados `MA_schools` do pacote `moderndive`. Há interesse em predizer `average_sat_math` a partir da variável `perc_disadvan`.

```{r}
library(moderndive)
data(MA_schools)
```

```{r}
names(MA_schools)
```

A)  Explique o que são as variáveis `average_sat_math` e `perc_disadvan`. Apresente estatísticas sumárias das duas variáveis de interesse, inclua o tamanho amostra. Apresente um diagrama de dispersão e use o mesmo para argumentar sobre uma regressão linear simples nos dados parecer ou não apropriada e qual seria o objetivo do modelo.

```{r}
# coloque os comandos  aqui
# gráficos devem ter "labels" adequados nos eixos, o nome bruto da variável, como indicado na coluna do dataset não deve ser apresentado no gráfico e/ou tabelas. 

dados_df <- MA_schools[, c("average_sat_math", "perc_disadvan" )]

summary(dados_df)

n = nrow((dados_df)) #Tamanho da amostra

ggplot(dados_df, aes(x = perc_disadvan, y = average_sat_math)) +
  geom_point() +
  labs(
    title = "Relação entre desvantagem e desempenho",
    x = "Percentual de alunos desfavorecidos",
    y = "Média SAT matemática"
  )+
  theme(plot.title = element_text(hjust = 0.5))


```

B)  Calcule, usando o R, os valores de $\bar{x}$, $\bar{y}$, $S_{XX}$, $S_{YY}$, $S_{XY}$. Calcule as estimativas para $\beta_0$ e $\beta_1$ da regressão linear de $Y$ em $X$ usando os valores calculados. Apresente novamente o gráfico de dispersão, mas agora incluindo a reta ajustada.

```{r, echo=TRUE}
# coloque os comandos para os cálculos
# nao usar a função lm aqui
# usar echo=TRUE
# apague esses comentários antes de entregar

vet_x <- dados_df[["perc_disadvan"]]
vet_y <- dados_df[["average_sat_math"]]

x_barra <- mean(vet_x)
y_barra <- mean(vet_y)

sxx <- sum((vet_x - x_barra)^2)
syy <- sum((vet_y - y_barra)^2)
sxy <- sum((vet_x - x_barra)*(vet_y - y_barra))

b1 <-  sxy/sxx
b0 <- y_barra - b1*x_barra

vet_yi <- b0 + b1*vet_x

ggplot(dados_df, aes(x = perc_disadvan, y = average_sat_math)) +
  geom_point() +
  geom_abline(intercept = b0, slope = b1, color = 'red', size = 1)
  labs(
    title = "Relação entre desvantagem e desempenho",
    x = "Percentual de alunos desfavorecidos",
    y = "Média SAT matemática"
  )+
  theme(plot.title = element_text(hjust = 0.5))



```

C)  Calcule, usando o R, uma estimativa para $\sigma^2$ e encontre os erros padrões de $\hat{\beta}_0$ e $\hat{\beta}_1$. Calcule $\widehat{Cov}(\hat{\beta}_0,\hat{\beta}_1)$.

```{r, echo = TRUE}
# coloque os comandos para os cálculos
# nao usar a função lm aqui
# usar echo=TRUE
# apague esses comentários antes de entregar

SQE <- sum((vet_y - vet_yi)^2)
s2 <- SQE/(n-2)

varb1 <- s2/sxx
varb0 <- s2*((1/n) + (x_barra^2)/sxx)

errop_b1 <- sqrt(varb1)
errop_b0 <- sqrt(varb0)

covb0b1 <- (-s2)*(x_barra/sxx)
```

D)  Calcule, usando o R, a estatística do teste para $H_0: \beta_1=0$. Apresente o p-valor para o teste bilateral. Descreva e interprete o resultado em termos do problema.

```{r}
# coloque os comandos para os cálculos
# nao usar a função lm aqui
# escreva no texto com r inline os resultados da estatística do teste, do p-valor, etc...

tobs <- (b1 - 0)/errop_b1
graus_liberdade <- n-2

p_valor <- 2 * pt(-abs(tobs), df = graus_liberdade) #funcao acumulada da t

p_valor
```

E)  Calcule, usando o R, um intervalo de confiança de 95% para $\beta_1$. Descreva e interprete o resultado em termos do problema.

```{r}
# coloque os comandos para os cálculos
# nao usar a função lm aqui

t_tabela <- qt(0.975, df = graus_liberdade) #acumulada da t-student

ic <- c(b1 - t_tabela*errop_b1, b1 + t_tabela*errop_b1)

ic
```

F)  Apresente os resultados usando as funções `lm`, `vcov` e `confint`.

```{r}
# coloque os comandos para os cálculos

modelo <- lm(vet_y ~ vet_x)
summary(modelo)

vcov(modelo)

confint(modelo)
```

\newpage

<!-- **Exercício 3** Utilize o conjunto de dados `Heights` do pacote `alr4`. -->

**Exercício 3** Alguns países exibem altas taxas de fertilidade, enquanto outros apresentam baixas taxas. Existe uma associação entre a taxa de fertilidade e a expectativa de vida? Utilize o conjunto de dados `un_member_states_2024` do pacote `moderndive` para avaliar esta possível associação. Para informações do conjunto de dados, use `?un_member_states_2024`.

```{r, echo=FALSE}
# carregando os dados
library(moderndive)
data(un_member_states_2024)
```

```{r}
head(un_member_states_2024)

names(un_member_states_2024)
```


A)  Apresente estatísticas sumárias e gráficos adequados. Ao apresentar cada resultado, mencione o propósito, relacionando ao problema e aos próximos passos que você tomará na modelagem.

```{r}
library(tidyverse)

# tidy_summary pode ajudar aqui e demais funçoes do tidyverse

dados2 <- un_member_states_2024[, c("life_expectancy_2022", "fertility_rate_2022" )]

dados2 <- na.omit(dados2) #Remove dados faltantes
n2 <- nrow(dados2)

vet_x2 <- dados2[["life_expectancy_2022"]]
vet_y2 <- dados2[["fertility_rate_2022"]]


summary(dados2)

ggplot(data = dados2, aes(x = life_expectancy_2022, y = fertility_rate_2022))+
  geom_point()+
  labs(title= "Relação entre a taxa de fertilidade e a expectativa de vida ", x = "Expectativa de vida",
  y = "Taxa de fertilidade" )+
  theme(plot.title = element_text(hjust = 0.5))
  

```

B)  Ajuste um modelo de regressão linear simples adequado para o problema. Apresente as estimativas, erros-padrão, coeficiente de determinação e estimativa da variância do erro. Escreva uma ou duas sentenças que resumam os resultados encontrados com esses cálculos.

```{r}
# coloque os comandos para os cálculos

modelo2 <- lm(vet_y2 ~ vet_x2)
summary(modelo2)$adj.r.squared
anova(modelo2)

ggplot(data = dados2, aes(x = life_expectancy_2022, y = fertility_rate_2022))+
  geom_smooth(method="lm", se = FALSE, color = "red")+
  geom_point()+
  labs(title= "Relação entre a taxa de fertilidade e a expectativa de vida ", x = "Expectativa de vida",
  y = "Taxa de fertilidade" )+
  theme(plot.title = element_text(hjust = 0.5))
```

C)  Apresente um intervalo de confiança para $\beta_1$ de 95%. Descreva e interprete o resultado em termos do problema.

```{r}
# coloque os comandos para os cálculos

confint(modelo2)
```

D)  Apresente um intervalo de confiança de 95% para a taxa de fertilidade média entre países em que a expectativa de vida é de 70 anos. Descreva e interprete o resultado em termos do problema.

```{r}
# coloque os comandos para os cálculos

predict(modelo2, 
        newdata = data.frame(vet_x2 = 70),
        interval = "confidence")[, c("lwr", "upr")]


```

E)  Apresente um intervalo de predição de 95% para a taxa de fertilidade de um país em que a expectativa de vida é de 70 anos. Descreva e interprete o resultado em termos do problema.

```{r}
# coloque os comandos para os cálculos
predict(modelo2,
        newdata = data.frame(vet_x2 = 70),
        interval = "prediction",
        level = 0.95)[, c("lwr", "upr")]

```

\newpage

**Exercício 4** Em muitos problemas, o analista de dados pode focar no erro de predição médio de um modelo de regressão para descrever a acurácia esperada para predições futuras ou para ajudar na escolha entre modelos de regressão alternativos que podem ter sido ajustados aos dados. Quando temos um tamanho amostral suficiente, podemos usar a técnica de *validação cruzada*. A técnica consiste em dividirmos os dados em duas partes que podemos chamar de *treino* e *validação*. O subconjunto *treino* é utilizado para ajustar o modelo e obter as estimativas e o subconjunto *validação* é usado para testar a acurácia das predições.

A)  Considere o conjunto de dados do **Exercício 2**. Selecione, ao acaso, aproximadamente $2/3$ dos dados para o *treino* (use o comando `set.seed`). O $1/3$ restante serão o subconjunto *validação*. Considerando apenas o subconjunto *treino*, ajuste um modelo de regressão.

```{r}
# coloque os comandos

set.seed(123)

n2 <- length(vet_x2)
treino_idx <- sample(1:n2, size = round(2*n2/3), replace = FALSE)

x_treino <- vet_x2[treino_idx]
y_treino <- vet_y2[treino_idx]

x_valid <- vet_x2[-treino_idx]
y_valid <- vet_y2[-treino_idx]

modelo3 <- lm(y_treino ~ x_treino)
summary(modelo3)

pred_valid <- predict(modelo3, newdata = data.frame(x_treino = x_valid))

```

B)  Considerando o modelo de regressão ajustado, obtenha predições para a variável resposta usando os valores dos preditores do subconjunto *validação*. Calcule a média dos quadrados dos resíduos. A raíz quadrada deste valor é conhecida como *RMSE* (*root mean square error*).

Compare *RMSE* do subconjunto *validação* com o *RMSE* do subconjunto *treino*.

```{r}
# coloque os comandos aqui



res_valid <- y_valid - pred_valid
rmse_valid <- sqrt(mean(res_valid^2))

res_treino <- y_treino - predict(modelo3)
rmse_treino <- sqrt(mean(res_treino^2))

rmse_treino
rmse_valid
```
