---
title: "Atividade 03"
author:
  - Aluno 1 RA
  - Aluno 2 RA
  - Aluno 3 RA
output:
 bookdown::pdf_document2:
     toc: FALSE
---

```{r setup, include=FALSE}
knitr::opts_chunk$set(message = FALSE, warning = FALSE, echo=FALSE)
```

**Exercício 1** Leia o enunciado do [Exercício 1.6 do Weisberg](https://ebookcentral.proquest.com/lib/unicamp-ebooks/reader.action?docID=7103845&ppg=41). O conjunto de dados tem nome `Rateprof` e está disponível no pacote `alr4`.

```{r, message=FALSE}
library(alr4)
data("Rateprof")
```

Apresente abaixo um gráfico similar ao apresentado no enunciado. Comente sobre as relações entre as notas dos cinco quesitos avaliados.

```{r}

# seu código aqui

```

\newpage

**Exercício 2** Considere o conjunto de dados `MA_schools` do pacote `moderndive`. Há interesse em predizer `average_sat_math` a partir da variável `perc_disadvan`.

```{r}
library(moderndive)
data(MA_schools)
```

A)  Explique o que são as variáveis `average_sat_math` e `perc_disadvan`. Apresente estatísticas sumárias das duas variáveis de interesse, inclua o tamanho amostra. Apresente um diagrama de dispersão e use o mesmo para argumentar sobre uma regressão linear simples nos dados parecer ou não apropriada e qual seria o objetivo do modelo.

```{r}
# coloque os comandos  aqui
# gráficos devem ter "labels" adequados nos eixos, o nome bruto da variável, como indicado na coluna do dataset não deve ser apresentado no gráfico e/ou tabelas. 

```

B)  Calcule, usando o R, os valores de $\bar{x}$, $\bar{y}$, $S_{XX}$, $S_{YY}$, $S_{XY}$. Calcule as estimativas para $\beta_0$ e $\beta_1$ da regressão linear de $Y$ em $X$ usando os valores calculados. Apresente novamente o gráfico de dispersão, mas agora incluindo a reta ajustada.

```{r, echo=TRUE}
# coloque os comandos para os cálculos
# nao usar a função lm aqui
# usar echo=TRUE
# apague esses comentários antes de entregar

```

C)  Calcule, usando o R, uma estimativa para $\sigma^2$ e encontre os erros padrões de $\hat{\beta}_0$ e $\hat{\beta}_1$. Calcule $\widehat{Cov}(\hat{\beta}_0,\hat{\beta}_1)$.

```{r, echo = TRUE}
# coloque os comandos para os cálculos
# nao usar a função lm aqui
# usar echo=TRUE
# apague esses comentários antes de entregar
```

D)  Calcule, usando o R, a estatística do teste para $H_0: \beta_1=0$. Apresente o p-valor para o teste bilateral. Descreva e interprete o resultado em termos do problema.

```{r}
# coloque os comandos para os cálculos
# nao usar a função lm aqui
# escreva no texto com r inline os resultados da estatística do teste, do p-valor, etc...
```

E)  Calcule, usando o R, um intervalo de confiança de 95% para $\beta_1$. Descreva e interprete o resultado em termos do problema.

```{r}
# coloque os comandos para os cálculos
# nao usar a função lm aqui

```

F)  Apresente os resultados usando as funções `lm`, `vcov` e `confint`.

```{r}
# coloque os comandos para os cálculos

```

\newpage

<!-- **Exercício 3** Utilize o conjunto de dados `Heights` do pacote `alr4`. -->

**Exercício 3** Alguns países exibem altas taxas de fertilidade, enquanto outros apresentam baixas taxas. Existe uma associação entre a taxa de fertilidade e a expectativa de vida? Utilize o conjunto de dados `un_member_states_2024` do pacote `moderndive` para avaliar esta possível associação. Para informações do conjunto de dados, use `?un_member_states_2024`.

```{r, echo=FALSE}
# carregando os dados
library(moderndive)
data(un_member_states_2024)
```

A)  Apresente estatísticas sumárias e gráficos adequados. Ao apresentar cada resultado, mencione o propósito, relacionando ao problema e aos próximos passos que você tomará na modelagem.

```{r}
library(tidyverse)

# tidy_summary pode ajudar aqui e demais funçoes do tidyverse

```

B)  Ajuste um modelo de regressão linear simples adequado para o problema. Apresente as estimativas, erros-padrão, coeficiente de determinação e estimativa da variância do erro. Escreva uma ou duas sentenças que resumam os resultados encontrados com esses cálculos.

```{r}
# coloque os comandos para os cálculos

```

C)  Apresente um intervalo de confiança para $\beta_1$ de 95%. Descreva e interprete o resultado em termos do problema.

```{r}
# coloque os comandos para os cálculos

```

D)  Apresente um intervalo de confiança de 95% para a taxa de fertilidade média entre países em que a expectativa de vida é de 70 anos. Descreva e interprete o resultado em termos do problema.

```{r}
# coloque os comandos para os cálculos

```

E)  Apresente um intervalo de predição de 95% para a taxa de fertilidade de um país em que a expectativa de vida é de 70 anos. Descreva e interprete o resultado em termos do problema.

```{r}
# coloque os comandos para os cálculos

```

\newpage

**Exercício 4** Em muitos problemas, o analista de dados pode focar no erro de predição médio de um modelo de regressão para descrever a acurácia esperada para predições futuras ou para ajudar na escolha entre modelos de regressão alternativos que podem ter sido ajustados aos dados. Quando temos um tamanho amostral suficiente, podemos usar a técnica de *validação cruzada*. A técnica consiste em dividirmos os dados em duas partes que podemos chamar de *treino* e *validação*. O subconjunto *treino* é utilizado para ajustar o modelo e obter as estimativas e o subconjunto *validação* é usado para testar a acurácia das predições.

A)  Considere o conjunto de dados do **Exercício 2**. Selecione, ao acaso, aproximadamente $2/3$ dos dados para o *treino* (use o comando `set.seed`). O $1/3$ restante serão o subconjunto *validação*. Considerando apenas o subconjunto *treino*, ajuste um modelo de regressão.

```{r}
# coloque os comandos

```

B)  Considerando o modelo de regressão ajustado, obtenha predições para a variável resposta usando os valores dos preditores do subconjunto *validação*. Calcule a média dos quadrados dos resíduos. A raíz quadrada deste valor é conhecida como *RMSE* (*root mean square error*).

Compare *RMSE* do subconjunto *validação* com o *RMSE* do subconjunto *treino*.

```{r}
# coloque os comandos aqui

```
